臺灣雲林地方法院民事判決　　　　　 95年度訴字第404號
原　　　告　甲○○
訴訟代理人　張雯峰律師
複代理人　　張蓁麒律師
被　　　告　丙○○
上列當事人間確認最高限額抵押權不存在等事件，於中華民國95
年12月26日言詞辯論終結，本院判決如下：
    主  文
確認被告就原告所有如附表所示土地之最高限額抵押權所擔保之
本金、利息及違約金債權均不存在。
被告應塗銷前項最高限額抵押權登記。
訴訟費用由被告負擔。
    事  實  及  理  由
一、原告起訴主張：
  (一)被告於原告所有如附表所示之土地，設定如附表所示之最高
    限額抵押權，然原告於設定之前僅借款新台幣（下同）35萬
    元，清償日期自民國75年9 月17日起，依最高限額抵押權之
    權利證明所載，兩造所約定之利息應依中央銀行放款利率計
    算，又原告在82年9 月27日已還款140 萬元，故被告於鈞院
    95年度拍字第211 號聲請抵押權裁定時，應無積欠任何金錢
    ，詎被告仍主張原告尚有金錢未清償，並據以行使最高限額
    抵押權已有未合。為此提起本件訴訟，並聲明：求為判決如
    主文所示。
  (二)對被告抗辯所為之陳述：
  依證人乙○○之證詞，原告於76年4 月28日為承擔原告之子
    乙○○於70年向被告所借款項及其利息，方與被告簽訂100
    萬元之借據，是以，該筆100 萬元債務，應如原債務人乙○○所言，乃成立於70年間。縱認其非成立於70年間，依借據
    所載，亦應為76年4 月28日，是借款時間既非於系爭抵押權
    存續期間，即75年3 月17日至75年9 月17日之間所發生，故
    非抵押權擔保之範圍。
  被告聲請抵押權裁定，係以76年4 月28日之借款證明為據，
    然該借款時間在75年3 月17日至75年9 月17日存續期間外發
    生，亦非系爭抵押權擔保之範圍。
  縱認原告係於76年4 月28日向被告借款100 萬元，且係在抵
    押權存續期間內發生，亦應依兩造所約定之中央銀行放款利
    率計算，被告抗辯月息為2 分，與書面約定不符，且其抗辯
    利息起算日為存續期間之始日即75年3 月17日，又與76年4
    月28日之借款證明不合。故自76年4 月28日計算至原告還款
    140 萬元之82年9 月27日，其本息應為1,449,480 元，依民
    法第323 條所規定之抵充次序，僅餘49,480元之本金債權；
    又被告遲至95年7 月19日始聲請裁定拍賣抵押物，其對原告
    於90年7 月18日前之利息債權應已罹於時效，原告自得拒絕
    給付。是本件被告對於原告之債權為本金49,480元及自90年
    7 月18日至95年9 月起訴時之利息5,701 元，合計55,181元
    。
二、被告抗辯意旨：
  (一)原告於75年間向被告借款100 萬元，並於同年3 月17日以附
    表所示之土地設定最高限額抵押權予被告，惟因借款時原告
    未簽發收據予被告，乃於76年4月28日補開收據。
  (二)當初兩造係約定利率為月息2 分，且以複利計算，是原告雖
    曾於82年9 月27日返還140 萬元，然計算自95年9 月27日止
    ，原告尚欠本息2,871,218元。
  (三)縱使依兩造於抵押權設定契約書所約定之中央銀行放款利率
    計算，原告亦積欠被告1,074,859元。
  (四)當時被告向土地銀行貸款後，再借錢給原告，所以不可能以
    中央銀行放款利率之標準約定利息。
  (五)原告之前曾向被告借款60萬元並設定最高限額抵押權，原告
    於清償借款後立即塗銷，故系爭借款如已全部清償完畢，兩
    造當會立即塗銷抵押權。
  (六)被告之前曾借錢給證人乙○○，乙○○以他人之土地設定抵
    押權時，即於設定契約書上載明債務人為乙○○，是如系爭
    借款之借款人為乙○○，當會於設定契約書上記載債務人為
    乙○○，而非記載債務人為原告。並聲明：
    原告之訴駁回。
    訴訟費用由原告負擔。
三、兩造不爭執之事實：
  (一)被告於原告所有如附表所示之土地上，設定最高限額抵押權
    ，並於設定契約書上記載：「存續期間自75年3 月17日至75
    年9 月17日，清償日期為75年9 月17日，依照中央銀行放款
    利率計算利息，無遲延息及違約金之約定」。
  (二)原告曾於76年4 月28日開立「收到向丙○○抵押貸款100 萬
    元」之收據予被告。
  (三)原告於82年9月27日還款140萬元。
四、兩造之爭點：
  (一)本件借款人為乙○○或原告？
  (二)原告於76年4 月28日所立之借據上所稱100 萬元的借款債務
    ，是否為系爭抵押權擔保效力所及？
  (三)系爭抵押權借款所約定之利息為何？
  (四)原告就系爭抵押權未清償之本金金額為何？
  (五)原告於82年還款後所餘未清償本金迄今之利息，是否為抵押
    權擔保效力所及？
  (六)如為抵押權擔保效力所及，利息部分是否罹於時效而消滅？
五、得心證之理由：
  (一)本件抵押借款人為原告：
  證人乙○○雖到庭證稱：系爭抵押權是其向被告借款後所設
    定云云，然證人之證詞有下列前後矛盾之處，不足採信：
    (1)就本件借款時間，證人先證稱：「在70年左右有借，但是
      70年時沒有辦法還，一直滾利息，才在75年間設定110 萬
      元的抵押權。」（見本院卷95年12月5 日言詞辯論筆錄第
      2 頁），後經本院詢問：「為何75年設定，76年才寫借據
      ？」，又改稱：「我是設定以後才拿到錢。」（見上開筆
      錄第3 頁），嗣經本院質問：「為何說70年就向他借錢？
      」時，又改稱：「我只有向他借一次，從70年到76年本金
      加利息總共100 萬元。」（見上開筆錄第3 頁），前後所
      述互相矛盾，已有可疑之處。
    (2)就本件借款利息，證人先證稱：「在70年左右有借，但是
      70年時沒有辦法還，一直滾利息」（見上開筆錄第2 頁）
      ，後又證稱：「（利息）是從76年開始算，因為76年我才
      拿到錢」（見上開筆錄第4 頁），證人如係借款人，就借
      款利息何時起算應有所知悉，而非無法清楚說明，益徵證
      人非本件借款人。
  綜上所述，本件借款人確為原告無誤，原告主張本件借款人
    原為證人乙○○，原告係於76年4 月28日承擔債務云云，應
    不足採。
  (二)原告於76年4 月28日所立借據上所稱100 萬元的借款債務，
    非系爭抵押權擔保效力所及：
  按依最高法院66年度台上字第1097號判例意旨，最高限額抵
    押權，如定有存續期間，則在訂約時已發生之債權及存續期
    間內所發生之債權，皆為抵押權效力所及，若在抵押權存續
    期間後所發生之債權，則當然不在抵押權擔保之範圍內。最
    高法院87年度台上字第727 號判決參照。是定有存續期間之
    最高限額抵押權，於存續期間內所發生之債權，始為抵押權
    效力所及，而債權人主張債權係於存續期間內所發生者，依
    民事訴訟法第277 條舉證責任分配之原則，即應就此有利於
    己之事實負舉證責任。次按抵押權所擔保之債權，其種類及
    範圍，屬於抵押權之內容，依法應經登記，始生物權之效力
    ；又最高限額抵押權所擔保者，以將來不特定之債權為常；
    其並就當事人間之基礎關係所生之現在債權，或其他已存在
    之特定債權為擔保者，雖無不可，惟須當事人就此項特約擔
    保有所約定始可；是最高限額抵押權定有存續期間者，其抵
    押權設定契約書如未約定擔保既已發生之債權，則在抵押權
    存續期間內所發生之債權，始為抵押權效力所及。最高法院
    84年台上字第1967號判例、86年度台上字第3002號判決、90
    年度台抗字第302 號判決參照。
  經查：被告雖提出借據1 紙證明兩造間有100 萬元之借款債
    權存在，然該借據係記載：「茲收到向丙○○抵押貸款新台
    幣壹佰萬元正. 甲○○. 中華民國76年4 月28日」，依其文
    義，應係指原告於76年4 月28日向被告借款100 萬元，是上
    開借據僅能證明兩造於76年4 月28日成立借貸契約。被告雖
    抗辯：兩造間之借款於設定抵押權時已發生，惟因借款時原
    告未簽發收據予被告，乃於76年4 月28日補開收據云云，然
    100 萬元於75年間並非小數目，兩造亦非至親，如於設定抵
    押時確已借款，應無忘記開具收據之可能；且如上開借據果
    真於事後補開，亦應記載「『於75年3 月間』收到向丙○○
    抵押貸款... 」，而非全無附註說明。再者，最高限額抵押
    權係擔保將來可能發生之不特定債權，於設定時尚無債權存
    在更屬常事，參以原告亦曾於72年11月29日以其所有之土地
    設定最高限額抵押權予被告，此有兩造所不爭執之抵押權設
    定契約書1 份在卷可佐，足證兩造間非僅有本件抵押權之設
    定，是尚難以該借據記載「抵押貸款」，即認係於本件抵押
    權存續期間所發生之債務。
  至原告於訊問證人乙○○之前，雖曾自認於設定本件抵押權
    之前曾借款35萬元，然本件抵押權設定時並未約定擔保設定
    前已發生之債權，此觀之系爭抵押權設定契約書，於「聲請
    登記以外之約定事項」欄內並未就抵押權設定前已發生之特
    定債權約定為擔保債權等情可知，是本件最高限額抵押權之
    設定，其約定抵押權所擔保之範圍，應僅限於抵押權存續期
    間內所發生之債權，而不及於抵押權設定時已發生之債權。
    縱本件抵押權設定前原告曾向被告借款35萬元，亦非抵押權
    效力所及。
  (三)綜上所述，被告既無法證明上開借據所稱100 萬元之抵押貸
    款係於系爭抵押權存續期間，即75年3 月17日至75年9 月17
    日止發生之債權，而原告於抵押權設定前向被告借貸之35萬
    元亦非擔保效力所及，又本件抵押權早於75年9 月17日因存
    續期間屆至而歸於確定，其於確定時既無擔保之債權存在，
    從而，原告請求確認系爭最高限額抵押權不存在，並予以塗
    銷等情，即屬有據，應予准許。
六、本件判決之基礎已臻明確，兩造其餘之爭點、攻擊防禦方法
    及舉證，核與判決無影響，爰不一一論述，併此敘明。
七、訴訟費用之負擔：民事訴訟法第78條。
中　　華　　民　　國　　96　　年　　1 　　月　　9 　　日
  　　　　　　　　   民事第二庭
                          法  官  吳錦佳
上為正本係照原本作成。
如不服本判決，應於送達後20日內向本院提出上訴狀並表明上訴
理由，如於本判決宣示後送達前提起上訴者，應於判決送達後20
日內補提上訴理由書。
中　　華　　民　　國　　96　　年　　1 　　月　　9 　　日
                          書記官  林美鳳
附表
┌───┬───────┬───────┬────┬────┐
│所有人│設定抵押權標的│設定抵押權字號│權利價值│存續期間│
├───┼───────┼───────┼────┼────┤
│甲○○│共同擔保地號：│雲林縣北港地政│本金最高│自75年3 │
│      │(1)雲林縣水林鄉│事務所75年北地│限額新台│月17日至│
│      │水南段1070地號│水字第000736號│幣110 萬│75年9 月│
│      │土地          │              │元      │17日    │
│      │(2)同上段1130地│              │        │        │
│      │號土地        │              │        │        │
│      │(3)雲林縣水林鄉│              │        │        │
│      │東興段321 地號│              │        │        │
│      │土地          │              │        │        │
│      │(4)同上段326 地│              │        │        │
│      │號土地        │              │        │        │
│      │(5)同上段333 地│              │        │        │
│      │號土地        │              │        │        │
│      │(6)雲林縣水林鄉│              │        │        │
│      │埔尾段225 地號│              │        │        │
│      │土地          │              │        │        │
│      │(7)同上段285 地│              │        │        │
│      │號土地        │              │        │        │
│      │(8)同上段315 地│              │        │        │
│      │號土地        │              │        │        │
└───┴───────┴───────┴────┴────┘
